臺灣高雄地方法院民事判決　　　　　　 100年度訴字第1413號
原　　　告　臺灣中小企業銀行股份有限公司
法定代理人　羅澤成
訴訟代理人　楊哲雄
被　　　告　陳思華
　　　　　　陳永松
共　　　同
訴訟代理人　孫志鴻律師
上列當事人間塗銷所有權移轉登記等事件，經本院於民國100 年
11月21日言詞辯論終結，判決如下：
    主      文
原告之訴駁回。
訴訟費用由原告負擔。
    事實及理由
一、原告主張：訴外人唐德材料科技股份有限公司（下稱唐德公
    司）於民國96年4 月25日邀被告陳思華為連帶保證人，向原
    告借款新台幣（下同）1,000 萬元，雙方約定借款期間自96
    年4 月25日起至101 年4 月15日，借款利息則以年息3.37%
    依郵政儲金2 年期定期儲金機動利率加計年息1.085%機動計
    算，如有一期未還視為全部到期，其中逾期在6 個月以下者
    按計息利率10% ；逾期在6 個月以上者按計息利率20% 加計
    違約金（下稱甲契約）；唐德公司於98年4 月22日再邀陳思
    華為連帶保證人，向原告借款1,020 萬元，雙方簽立國內信
    用狀融資契約，約定借款期限自98年4 月22日起至99年4 月
    22日止，借款利息則以年息3.24% 依原告2 年期定儲機動利
    率加1.955%機動計算，一期未還視為全部到期，其中逾期在
    6 個月以下者按計息利率10 %；逾期在6 個月以上者按計息
    利率20 %加計違約金，唐德公司分別在99年4 月9 日動支借
    款765 萬元，再於99年4 月14日動支借款255 萬元（以下合
    稱乙契約，與甲契約合稱系爭借款契約），惟唐德公司分別
    自99年7 月起即未遵期還款，迄今尚積欠原告11,744,634元
    及利息、違約金（下稱系爭債務），陳思華為唐德公司之連
    帶保證人，自應就系爭債務與唐德公司同負全部清償之責，
    台灣台南地方法院（下稱台南地院）復於99年9 月6 日就系
    爭債務核發99年度司促字第26601 號支付命令（下稱系爭支
    付命令）予原告，該命令業於99年11月9 日確定在案。詎陳
    思華明知上情，為俾免財產遭強制執行，於98年5 月25日將
    其所有坐落於高雄市前鎮區○○○段崗山子小段第1525地號
    ，權利範圍萬分之57之土地（下稱系爭土地），及其上建號
    8812號，即門牌號碼為高雄市○鎮區○○路17號14樓房屋（
    下稱系爭房屋，與系爭土地合稱系爭房地）贈與被告陳永松
    ，並於98年6 月23日辦畢所有權移轉登記，其所為已害及原
    告債權實現，原告於99年8 月間發現上情，為此爰依民法第
    244 條第1 項、第4 項規定，提起本件訴訟等情。並聲明：
    (一)被告於98年6 月23日就系爭房地所為贈與行為應予撤銷。
    (二)陳永松應將系爭房地於98年6 月23日由高雄市前鎮地政事
    務所以98年鎮登字第051390號收件，以贈與為原因所為之所
    有權移轉登記予以塗銷。
二、被告則以：被告辦理系爭房地所有權移轉登記之際，康德公
    司之財務狀況尚稱良好，被告就系爭房地所為所有權移轉登
    記行為，無害於原告債權實現。又陳永松為系爭房地之真正
    所有權人，陳思華為系爭房地之出名登記人，彼等就系爭房
    地有借名登記契約存在，陳思華自90年起因所罹多發性硬化
    症併發左眼失明病症，而返回娘家與家人同住，雙方遂合意
    終止借名登記契約，並於98年5 月25日將系爭房地返還陳永
    松，被告前開移轉登記行為實與脫免債務執行無涉等語置辯
    。並聲明：原告之訴駁回。
三、兩造不爭執事項如下：
  (一)唐德公司自99年7 月15日起未依甲契約遵期還款，自99年8
    月9日起未依乙契約遵期還款。
  (二)唐德公司仍積欠原告系爭債務未還，陳思華就系爭債務與唐
    德公司同負全部清償之責。
  (三)系爭債務經台南地院核發系爭支付命令，並於99年11月9 日
    確定在案。
  (四)陳永松於98年5 月25日以贈與為原因，自陳思華取得系爭房
    地（下稱系爭贈與行為），並於98年6 月23日辦畢所有權登
    記（下稱系爭所有權登記）。
  (五)原告於99年8 月間發現系爭贈與行為及所有權移轉登記行為
    。
四、本件爭點為：(一)被告就系爭房地所為贈與及所有權移轉登記
    行為，是否害及原告債權實現？(二)原告依民法第244 條第1
    項、第4 項規定請求撤銷系爭贈與行為，並命陳永松塗銷系
    爭所有權登記，是否有據？茲分述如下：
  (一)被告就系爭房地所為贈與及所有權移轉登記行為，是否害及
    原告債權實現？
  1.按民法第244 條第1 項、第2 項所謂「有害及債權」或「害
    於債權人之權利」，係指債務人陷於無資力之狀態而言。又
    債務人之行為有害及債權之事實，必須於行為時存在，倘債
    務人於行為時仍有足以清償債務之財產，僅因日後之經濟變
    動，致其財產減少不足清償債務者，尚難認其行為係有害及
    債權之行為，合先敘明。
  2.陳思華於98年5 月25日以贈與為原因，將系爭房地所有權移
    轉予陳永松，並於98年6 月23日辦畢所有權移轉登記之事實
    ，為兩造所不爭執，是依前揭規定及說明，應探究者乃陳思
    華於98年5 、6 月間就系爭房地所為贈與及所有權移轉登記
    行為，是否致其財產減少而不足清償債務。經查：
  (1)陳思華將系爭房地移轉登記予陳永松後，其於98年間仍有股
    利、利息、執行業務所得及財產交易所得共325,612 元，其
    名下仍有汽車1 部、投資6 筆，財產總值達27,597,990元；
    其於99年間則有股利、利息、營利所得、執行業務所得及財
    產交易所得共392,070 元，其名下則有汽車1 部、投資6 筆
    ，財產總值達27,597,990元等情，有稅務電子閘門財產所得
    調件明細表、98年度綜合所得稅申報核定通知書在卷可稽（
    見本院卷第65至68頁、第256 頁），而唐德公司於98年間僅
    依甲契約向原告借款1,000 萬元，嗣於99年4 月間始依乙契
    約動支借款1,020 萬元之事實，業經原告陳明在卷（見本院
    卷第108 頁），本院復依職權調取系爭事件卷證，核閱該事
    件卷附借據、授信動用申請書、借款帳戶往來明細表無訛，
    足見陳思華於98年5 、6 月間贈與系爭房地予陳永松時，唐
    德公司對原告所負債務僅1,000 萬元，而陳思華將系爭房地
    贈與陳永松後，其整體財產總資力（含收入及財產總值）仍
    達27,923,602元（即27,597,990+325,612=27,923,602 ），
    顯高於其因甲契約所需負擔連帶保證債務1,000 萬元，而具
    備擔保原告債權實現之資力。原告主張陳思華擔保原告債權
    實現之資力已因贈與系爭房地而下降，致不能擔保債務清償
    云云，核與前揭證據不符，原告復未提出其他積極證據以實
    其說，其主張容難採信。
  (2)原告固主張唐德公司於98年3 月3 日即因大陸安信達公司事
    件，致財務狀況惡化，而有不能清償債務情事，陳思華明知
    上情，為免系爭房地日後遭原告拍賣求償，始將系爭房地贈
    與陳永松云云，並提出訴外人即唐德公司負責人卓宏儒所撰
    具之信函1 件為憑（見本院卷第303 頁）。惟被告否認之。
    經本院依職權調取唐德公司98年度資產負債表、營利事業所
    得算結算申報書顯示，該公司於當年度之負債及淨值總額為
    272,490,805 元、核定課稅所得額為3,872,158 元（見本院
    卷第244 頁、第248 頁），較諸該公司於96年度之負債及淨
    值總額為376,259,949 元、核定課稅所得額為2,384,734 元
    （見本院卷第228 頁、第232 頁），於97年度之負債及淨值
    總額為335,297,245 元、當年度核定課稅所得額為-3,041,2
    17元係處於虧損狀態（見本院卷第236 頁、第240 頁）等情
    以觀，足見唐德公司於98年間之整體財務及營運狀況較96、
    97年度更有成長，尚難僅憑卓宏儒之片面陳述，遽認唐德公
    司於98年間即陷於不能清償債務情狀。再者，系爭借款契約
    為信用貸款，乃無擔保借款之事實，業據證人即原告承辦人
    鍾木盛陳明在卷（見本院卷第291 頁），並證稱：唐德公司
    在辦理對保前，有提出陳思華之個人資料表，經其調查結果
    顯示，陳思華名下有多筆不動產，雖各該不動產皆有貸款，
    但均持續清償中，各該不動產日後有增值空間（見本院卷第
    291 頁）等語，佐以原告提出之陳思華個人資料表記載，其
    除擁有系爭房地外，另擁有坐落於台南縣永康市○○段第61
    00地號，持分千分之210 之土地，及其上建物，建號6380號
    ，門牌號碼為台南縣永康市○○○路52號4 樓之1 房屋，暨
    坐落於台南市○○區○○段第286 地號，持分1/3 之土地、
    坐落於台南市○區○○段第646 、646-1 持分地號全部之土
    地及其上建號3533號，即門牌號碼為台南市○區○○街108
    號之房屋（見本院卷第121 頁）等5 筆不動產以觀，益徵原
    告係以陳思華之總資產作為評斷其是否具備擔任保證人資力
    之基礎，非僅憑陳思華所有系爭房地之價值為衡量依據，是
    以陳思華將系爭房地贈與陳永松時，其名下除該房地外，既
    仍有其他財產足供清償債務，不因而陷於無資力狀態，即難
    謂其所為贈與行為已害及原告債權實現。
  3.從而，陳思華將系爭房地贈與陳永松時，仍有足以清償債務
    之財產存在，而無害及原告債權實現情事，縱陳思華日後因
    經濟變動致財產減少，亦難認其就系爭房地所為贈與行為有
    害及原告債權。至於陳永松是否為系爭房地實際所有權人、
    其與陳思華就系爭房地有無借名登記之法律關係存在，對本
    件判斷均不生影響，再無予以調查審究之必要，附此敘明。
  (二)原告依民法第244 條第1 項、第4 項規定請求撤銷系爭贈與
    行為，並命陳永松塗銷系爭所有權登記，是否有據？
    按債務人所為之無償行為，有害及債權者，債權人得聲請法
    院撤銷之。債權人依前項規定聲請法院撤銷時，得並聲請命
    受益人或轉得人回復原狀。民法第244 條第1 項、第4 項固
    有明定。惟被告為系爭贈與行為時，並無害及原告債權情事
    ，業經本院審認如前，原告援引前揭規定請求撤銷系爭贈與
    行為，並塗銷系爭所有權移轉登記，核與法定要件不符，其
    請求係屬無據，而不可採。
五、綜上所述，原告依民法第244 條第1 項、第4 項規定，請求
    撤銷被告就系爭房地所為贈與行為，並命陳永松塗銷系爭所
    有權登記，係無理由，應予駁回。
據上論結，原告之訴為無理由，依民事訴訟法第78條，判決如主
文。
中    華    民    國   100    年    11    月    30    日
                  民事第四庭  法  官  賴文姍
以上正本係照原本作成。
如對本判決上訴，須於判決送達後20日內向本院提出上訴狀。如
委任律師提起上訴者，應一併繳納上訴審裁判費。
中    華    民    國   100    年    11    月    30    日
                              書記官  劉甄庭